臺北高等行政法院判決　　　　　　　　　　　　　　　九十二年度訴字第五五三號
　　　　　　　　　　　　　　　.
　　原　　　告　甲○○
　　訴訟代理人　丁○○專利代.
　　被　　　告　經濟部智慧財產局
　　代　表　人　蔡練生（局長）
　　訴訟代理人　丙○○
　　參　加　人　乙○○
右當事人間因新型專利舉發事件，原告不服經濟部中華民國九十一年十一月二十九日
經訴字第○九一○六一二七三三○號訴願決定，提起行政訴訟，本院判決如左：
　　主  文
原告之訴駁回。
訴訟費用由原告負擔。
　　事  實
一、事實概要：參加人於民國（下同）八十四年十月二十四日以「開放型電話受話器
    」向被告（原經濟部中央標準局，八十八年一月二十六日改制為經濟部智慧財產
    局）申請新型專利，經被告編為第00000000號審查，准予專利，並於公
    告期滿後，發給新型第一一九八五五號專利證書。嗣原告以其有違核准時專利法
    第九十八條第一項第一款及第二項之規定，不符新型專利要件，對之提起舉發，
    案經被告審查，於九十一年七月五日以（九一）智專三（二）○四○二四字第○
    九一八九○○一五五四號專利舉發審定書為「舉發不成立」之處分。原告不服，
    提起訴願，遭決定駁回，遂提起行政訴訟。本院因認本件撤銷訴訟之結果，參加
    人之權利或法律上利益將受損害，爰依職權裁定命獨立參加被告之訴訟。
二、兩造聲明：
　　(一)原告聲明：
      1.訴願決定、原處分均撤銷。
      2.被告應為舉發成立之審定。
      3.訴訟費用由被告負擔。
　　(二)被告聲明：
      如主文所示。
三、兩造之爭點：
    系爭專利是否有違核准審定時專利法第九十八條第一項第一款及第二項之規定，
    不符新型專利要件？
　　(一)原告主張：
      1.按專利法第九十八條第一項第一款：「凡可供產業上利用之新型，無下列情
        事之一者，得依本法申請取得新型專利：一、申請前已見於刊物或已公開使
        用者。」
      2.今公告編號第二九六一四一號「開放型電話受話器」新型專利案（以下簡稱
        系爭案）有違前揭專利法法條之規定，依法應撤銷其專利。
      3.以下玆將系爭案專利應撤銷之理由，說明如下：
        (1)系爭案之技術內容：
          請參閱系爭案之第二圖，茲配合該圖所示之較佳實施結構，簡要講解系爭
          案之技術內容：系爭案提供之受話器主要包含一本體１、一軛部２、一音
          圈３、一振動膜４及一前蓋５；該本體１具有一中孔１１，中孔旁邊設有
          二透氣孔１３，本體外側面（第二、四圖底側）貼設一覆蓋該二透氣孔之
          調音布１４，另設一具有二端子之端子板１５；該軛部２嵌容於該本體１
          之中孔１１，軛部內側容承一磁鐵２２及一前極片２３；該音圈３繞設於
          磁鐵２２及前極片２３外，其兩線股分別連接至該端子板１５之二端子；
          該振動膜４貼設於該本體１內側面（第二、四圖頂側），覆及該二透氣孔
          １３並與該音圈３結合；該前蓋５蓋合於該振動膜１上。
        (2)引證一之技術內容：
          請參閱引證一之第一圖，該圖所揭示之收受話器包含有：一軛鐵４０，其
          中心側邊設有若干通氣孔４２，外側面（圖中頂面）貼合一覆蓋該等通氣
          孔之通氣布４４，另設一具有二端子之電路板５０；一換能組件３０，由
          一振動板３１、一線圈３２、一磁極片３３及一磁鐵３４所構成，該磁鐵
          ３４及該磁極片３３容設於該軛鐵４０內側，該線圈３２繞設於磁鐵３４
          及磁極片３３外，且其兩線股分別連接至該電路板５０之二端子，該振動
          板３１貼設於該軛鐵４０內側面（圖中底面）並與該線圈３２結合；一環
          狀底蓋２０，壓合於該振動板３１上。
        (3)引證二之技術內容：
          請參閱引證二之第二圖，該圖所揭示之「受話器單元」包含有：一單元本
          體３００（註：該本體之細部構成可參考引證二第四圖所示之習用結構，
          即，係由一軛鐵３９０、一磁鐵３８０、一前極片３７０、一音圈３６０
          、一振動膜３５０及一前蓋３４０所組成），該單元本體３００之軛鐵３
          ９０中孔周圍設有若干透氣孔３１０，本體３００外側面（第二圖頂側）
          藉雙面膠６００貼設一覆蓋該等透氣孔之「補償布」２００及一具有二導
          電端子之「基板」１５０，該音圈３６０之兩線股３３０分別連接至該基
          板１５０之二端子１２０。
        (4)舉發立論：
          由前可知，系爭案所提供之受話器結構，早可見於該二引證案所揭內容
            中，若謂其間具有差異，除了前述「系爭案尤如將習用受話器之軛鐵作
            小一點，再將此軛鐵２嵌合於新增之一本體１中心，並將習知設在軛鐵
            上之透氣孔及調音布，改成設在該本體上」，剩下的大概亦只有「透氣
            孔之數量、形狀不同」等等無關宏旨之枝微末節。其中，系爭案以兩個
            構件（本體及軛部）去替代習用受話器中的一個構件（軛鐵），分明是
            多此一舉、化簡為繁，除了「加成本」 外毫無意義（莫非意在「專利
            迴避」？），正是專利領域所戲稱之「改惡結構」（而非「改良結構」
            ）。因此，系爭案所提供之受話器結構，完全未脫該二引證案所揭示之
            內容；同時，雖然該二引證案之創作重點各在他處，然因該二引證案（
            甚至是引證二第四圖所示之更早結構）均具有系爭案所述之結構特徵，
            因此，系爭案聲稱之藉該結構所能達成之功效增進，亦即前述之「少用
            一個後蓋，仍可達到相同之音響特性，使受話器小型化」（乃系爭案與
            其第一圖所示之舊式受話器比較下之結果），該二引證案亦沒有理由不
            能達成；換言之，系爭案並無法較該二引證案有功效增進或產生新功效
            。
          基於前揭舉發證據及理由，可證明系爭案確未具備「新穎性」及「進步
            性」等新型專利要件，有違專利法第九十八條第一項第一款及同條第二
            項之規定，依法不得申請取得新型專利，依據專利法第一百零四條之規
            定，被被告應依職權撤銷其專利權。
        (5)然而，原決定機關仍以各種理由，認為系爭案之結構、功效與該二引證案
          並非同一；但是，實際上：
          針對引證一部分，原決定機關表示：「引證一之通氣布４４係貼合於設
            於軛鐵４０之通氣孔４２上，不同於系爭專利於本體所呈薄型環蓋體之
            緣面開設兩個相鄰透氣孔１３，進而於兩相鄰透氣孔１３外貼設覆蓋一
            不織布材質之調音布１４，使振動膜．．．，且引證一通氣孔４２開設
            位置、通氣孔４２與通氣布４４構成之制動阻尼等空間型態、技術手段
            及功效等與系爭專利不同，因此不足以證明系爭專利有違新穎性及進步
            性規定。」
          針對引證二部分，原決定機關表示：「引證二主要亦於一軛鐵本體３０
            ０開設多數個環繞狀開孔３１０，並以一環形之雙面膠紙６００作為黏
            貼媒介，以將補償布２００貼設於軛鐵本體３００表面，與系爭專利係
            於本體所呈薄型環蓋體之緣面開設兩個相鄰透氣孔１３，進而於兩相鄰
            透氣孔１３外貼設覆蓋一不織布材質之調音布１４，使振動膜‧‧‧之
            特徵及功效並不相同，因此引證二亦不具證據力。」
          明顯地，原決定機關竟執著於「引證案之透氣孔及調音布均係設在軛鐵
            上，而系爭案之透氣孔係設在（軛部外圍之）本體上，設置位置不同」
            、「透氣孔之數量及排列形狀不同」、「調音布之貼設手段不同」等等
            完全與專利要件無關之細節，而認定該二舉發證據不具證據力。
        (6)原決定機關所認為之系爭案不同於該二引證案之差異點，蓋因該等差異點
          明顯係屬熟習該項技術者能直接推導完成，且未能增進功效者，茲逐項分
          述如后：
          關於透氣孔及透氣布設置位置一事，前已述及，引證一及引證二（甚至
            引證二所揭習用技藝）之受話器均僅具有一軛鐵，並無系爭案之所謂本
            體，而引證案中之該軛鐵設有可連通至振動膜之透氣孔，且軛鐵外側面
            貼有覆蓋該等透氣孔之調音布，如此即可達成受話器功能，此等結構原
            理早已被公知公用（註：請注意，引證一及引證二均將前述結構視為習
            用技藝，未加著墨）；然而，系爭案竟將該軛鐵一分為二，使其受話器
            具有一本體１及一軛部２，該軛部２呈帽狀並嵌容於該本體１之中孔１
            １，然後稱其透氣孔１３及調音布１４乃是設在該本體１，不同於習用
            受話器係設在該軛鐵；原決定機關竟亦認同上述論調。
          關於透氣孔之數量、排列形狀一事，系爭案係限定「兩個適當相鄰之透
            氣孔」，而該二引證案均以若干透氣孔散佈排列成圓弧狀。惟，透氣孔
            之數量及排列形狀乃屬實施選擇上之簡易變更，且此等變更不致改變受
            話器之功能原理，簡言之，系爭案表示經由透氣孔及調音布之設置，受
            話器內部空間即能與外界連通如何如何，此功能絕不是「兩個適當相鄰
            之透氣孔」才能達成，而「較多個透氣孔排成圓弧狀」就無法達成。因
            此，系爭案之透氣孔數量、排列形狀雖與引證案繪示內容略有差異，亦
            無法據此獲得新型專利之新穎性甚至進步性要件。
          舉發審定書中特地將引證二之補償布（即調音布）２００係藉雙面膠６
            ００黏貼於本體３００一事列出，似乎意欲凸顯系爭案與引證二之差異
            。然而同樣地，系爭案僅指定其調音布１４係貼設於本體１外側面，而
            究竟是用黏膠還是雙用膠（或者其他手段）貼設，則非系爭案所問；至
            少，對系爭案而言，調音布１４用黏膠或雙用膠貼設於本體，均不干涉
            其「保有頻率響應特性，能減少構件」之創作目的，故調音布之貼設手
            段與系爭案之可專利性亦毫無關聯。
      4.綜上所陳，原決定機關之決定，亦即系爭案與該二引證案間之若干差異，無
        論是「透氣孔及調音布之設置位置不同」、「透氣孔之數量及排列形狀不同
        」、或「調音布之貼設手段不同」，均是無法支持系爭案獲得法定可專利性
        之無謂結構。系爭案與該二引證案相較，其間雖有差異，但均屬「能由熟習
        該項技術者直接推導」，故系爭案之技術內容與該二引證案所揭內容可判為
        同一，亦即系爭案並不具有「新穎性」，有違專利法第九十八條第一項第一
        款之規定。
　　(二)被告主張：
  　　起訴理由稱系爭專利與引證一、二相較，其間雖有差異，但均屬能由熟習該項
      技術者直接推導，且系爭專利並未能產生任何新功效，未能增進舊有功效，不
      具新穎性及進步性云云。惟查系爭專利包括本體、軛部、音圈、振動膜及前蓋
      等構件，在本體上設貫通中孔、缺口、二透氣孔，透氣孔外貼設調音布，與引
      證一、二之構造並不相同。引證一之通氣布４４係貼合於設於軛鐵４０之通氣
      孔４２上，不同於系爭專利係於本體所呈薄型環蓋體之緣面開設兩個相鄰透氣
      孔１３，進而於兩相鄰透氣孔１３外貼設覆蓋一不織布材質之調音布１４，使
      振動膜４與本體之氣室空間經由透氣孔１３及調音布１４而直接與外界大氣連
      接，以形成一制動振膜４之阻尼，而令受話器可獲得穩定之頻率響應特性，引
      證一通氣孔４２之開設位置、通氣孔４２與通氣布４４構成之制動阻尼等空間
      型態、技術手段及功效等與系爭專利不同，因此引證一之證據力自不足以證明
      系爭專利有違新穎性及進步性規定。又引證二與系爭專利相較，引證二主要亦
      於一軛鐵本體３００開設多數個環繞狀開孔３１０，並以一環形之雙面膠紙６
      ００作為黏貼媒介，以將補償布２００貼設於軛鐵本體３００表面，與系爭專
      利係於本體所呈薄型環蓋體之緣面開設兩個相鄰透氣孔１３，進而於兩相鄰透
      氣孔１３外貼設覆蓋一不織布材質之調音布１４，使振動膜４與本體之氣室空
      間經由透氣孔１３及調音布１４而直接與外界大氣連接，以形成一制動膜４之
      阻尼，而令受話器獲得穩定之頻率響應特性之特徵及功效並不相同，因此引證
      二亦不具證據力。綜上所述，被告原處分並無違法，敬請駁回原告之訴。
    (三)參加人經合法通知未曾到場，亦未提出書狀作何陳述。
　　理  由
一、按凡對物品之形狀、構造或裝置之創作或改良，而可供產業上利用者，得依法申
    請取得新型專利，為系爭專利核准審定時專利法第九十七條暨第九十八條第一項
    所規定。而對於獲准專利權之新型，任何人認有違反前揭專利法第九十七條至第
    九十九條規定者，依法得附具證據，向專利專責機關舉發之。從而，系爭專利有
    無違反前揭專利法之情事而應撤銷其新型專利權，依法應由舉發人附具證據證明
    之，倘其證據不足以證明系爭專利有違前揭專利法之規定，自應為舉發不成立之
    處分。
二、本件系爭第00000000號「開放型電話受話器」新型專利舉發案，原告所
    提之舉發證據一為八十三年八月二十一日審定公告之第00000000號「收
    受話器之接觸端子結構改良」新型專利案（即引證一），證據二為八十四年五月
    十二日公開之日本實用新案第0000000號專利案（即引證二）。經被告審
    查，認引證一包括：一底蓋；一換能組件；一軛鐵，其一側面設有一向外透空之
    圓形凹部，另一側面則貫設有預定數目之通氣孔，且於各通氣孔上貼合有一通氣
    布；一電路板；一頂蓋，其特徵在於：該電路板上之二端子概呈形，其頂端係形
    成一接觸部，並再往下彎折一適當角度後平直延伸而形成一結合部，該結合部得
    經由鉚釘鉚接而與該電路板及軛鐵結合成一體，且該二端子之接觸部之垂直投影
    係不超出該軌鐵之外周面者；與系爭專利相較，引證一之通氣布係貼合於設於軛
    鐵之通氣孔上，不同於系爭專利係於本體所呈薄型環蓋之緣面開設兩個相鄰透氣
    孔，進而於兩相鄰透氣孔外貼設覆蓋一不織布材質之調音布，使振動膜與本體之
    氣室空間經由透氣孔及調音布而直接與外界大氣連接，以形成一制動振膜之阻尼
    ，而令受話器可獲得穩定之頻率響應特性，且引證一通氣孔之開設位置、通氣孔
    與通氣布構成之制動阻尼等空間型態、技術手段及功效等與系爭專利不同；引證
    二與系爭專利相較，引證二主要亦於一軛鐵本體開設多數個環繞狀開孔，並以一
    環形之雙面膠紙作為黏貼媒介，以將補償布貼設於軛鐵本體表面，與系爭專利係
    於本體所呈薄型環蓋體之緣面開設兩個相鄰透氣孔，進而於兩相鄰透氣孔外貼設
    覆蓋一不織布材質之調音布，使振動膜與本體之氣室空間經由透氣孔及調音布而
    直接與外界大氣連接，以形成一制動膜之阻尼，而令受話獲得穩定之頻率響應特
    性之特徵及功效並不相同，自難謂系爭專利不具新穎性及進步性，乃為舉發不成
    立之處分。原告不服，依序提起訴願及行政訴訟；兩造之主張各如事實欄所載，
    其爭點厥為系爭案是否有違核准審定時專利法第九十八條第一項第一款及第二項
    之規定，不符新型專利要件？
三、經查，系爭專利包括本體、軛部、音圈、振動膜及前蓋等構件，在本體上設貫通
    中孔、缺口、二透氣孔，透氣孔外貼設調音布，與引證一、二之構造並不相同。
    次查，引證一之通氣布係貼合於設於軛鐵之通氣孔上，不同於系爭專利係於本體
    所呈薄型環蓋體之緣面開設兩個相鄰透氣孔，進而於兩相鄰透氣孔外貼設覆蓋一
    不織布材質之調音布，使振動膜與本體之氣室空間經由透氣孔及調音布而直接與
    外界大氣連接，以形成一制動振膜之阻尼，而令受話器可獲得穩定之頻率響應特
    性，故引證一通氣孔之開設位置、通氣孔與通氣布構成之制動阻尼等空間型態、
    技術手段及功效等與系爭專利不同，引證一並不足以證明系爭專利有違新穎性及
    進步性之規定。又，引證二主要亦於一軛鐵本體開設多數個環繞狀開孔，並以一
    環形之雙面膠紙作為黏貼媒介，以將補償布貼設於軛鐵本體表面，與系爭專利係
    於本體所呈薄型環蓋體之緣面開設兩個相鄰透氣孔，進而於兩相鄰透氣孔外貼設
    覆蓋一不織布材質之調音布，使振動膜與本體之氣室空間經由透氣孔及調音布而
    直接與外界大氣連接，以形成一制動膜之阻尼，而令受話獲得穩定之頻率響應特
    性之特徵及功效並不相同，因此引證一亦不足以證明系爭專利不具新穎性及進步
    性。原告起訴意旨，忽略前述系爭專利與引證一、二空間型態、技術手段及功效
    上之不同，竟謂系爭專利與引證一、二僅有「透氣孔設置位置不同、數量不同、
    排列形狀不同」及「調音布之貼設手段不同」之差異，而該差異為熟習該項技術
    者能直接推導完成，且未能增進功效云云，顯有偏頗，自非可採。
四、綜上所述，系爭專利無違核准審定時專利法第九十八條第一項第一款新穎性及第
    二項進步性之規定。從而，被告為本件舉發不成立之處分，洵無違誤，訴願決定
    予以維持，亦無不合。原告仍執前詞，訴請撤銷訴願決定及原處分，並命被告應
    為舉發成立之審定，均無理由，應予駁回。
據上論結，本件原告之訴為無理由，依行政訴訟法第九十八條第三項前段，判決如主
文。
中　　　華　　　民　　　國　　九十三　　年　　　四　　　月　　　七　　　日
                           臺 北 高 等 行 政 法 院  第一庭
           　　　　　　　　　　　　　　　　　審判長 法　官  徐瑞晃
           　　　　　　　　　　　　　　　　　　　　 法　官  蕭惠芳
           　　　　　　　　　　　　　　　　　　　　 法　官  李得灶
右為正本係照原本作成。
如不服本判決，應於送達後二十日內向本院提出上訴狀並表明上訴理由，如於本判決
宣示後送達前提起上訴者，應於判決送達後二十日內補提上訴理由書（須按他造人數
附繕本）。
中　　　華　　　民　　　國　　九十三　　年　　　四　　　月　　 十四 　　日
            　　　　　　　　　　　　　　    　      書記官  陳清容
